臺灣苗栗地方法院民事判決　　　　　　　　99年度建字第5號
原　　　告　李澤昌
訴訟代理人　羅豐胤律師
複代理人　　黃靖閔律師
訴訟代理人　紀明昇
被　　　告　行政院農業委員會畜產試驗所新竹分所
法定代理人　張菊犁
訴訟代理人　林富華律師
　　　　　　趙俊炫
上列當事人間請求給付承攬報酬等事件，本院於民國100 年11月
30日言詞辯論終結，判決如下：
    主  文
被告應給付原告新臺幣壹佰參拾壹萬零柒拾元，及自民國九十九
年四月二十三日起至清償日止，按年息百分之五計算之利息。
原告其餘之訴駁回。
訴訟費用由被告負擔二分之一，餘由原告負擔。
本判決於原告以新臺幣肆拾參萬陸仟元供擔保後，得假執行。但
被告如於假執行程序實施前，以新臺幣壹佰參拾壹萬零柒拾元為
原告預供擔保，得免為假執行。
原告其餘假執行之聲請駁回。
    事實及理由
一、按訴狀繕本送達後，原告不得將原訴變更或追加他訴，但有
    被告同意、擴張或減縮應受判決事項之聲明者，不在此限；
    被告於訴之變更或追加無異議，而為本案之言詞辯論者，視
    為同意變更或追加。民事訴訟法第255 條第1 項第1 、3 款
    及第2 項分別載有明文。查本件原告提起訴訟原請求被告應
    給付新臺幣（下同）2,226,333 元及自起訴狀繕本送達翌日
    起至清償日止，按年息百分之5 計算之利息。嗣於民國100
    年11月24日以書狀變更請求判命被告應給付原告2,766,594
    元，及自起訴狀繕本送達翌日起至清償日止按年息百分之5
    計算之利息（見本院卷(二)第350 頁），核屬擴張應受判決事
    項之聲明，且被告對此並無異議而為本案之言詞辯論（本院
    卷(二)第373 頁），核與上開規定相符，合先敘明。
二、原告主張：緣兩造於94年5 月9 日就被告遷建案工程簽訂委
    託規劃設計監造服務契約書（下稱系爭契約），且上開工程
    現業已完工驗收並交由被告使用，惟被告仍積欠原告設計監
    造服務費1,832,262 元、變更設計費851,750 元、延長工期
    費289,904 元，扣除原告應給付逾期違約金207,322 元，被
    告應給付原告2,766,594 元。茲分別就上開費用計算，析述
    如下：
  (一)設計監造服務費部分：
    1.系爭服務契約第5 條第1 項服務費雖約定：「服務費（95
      年至97年度興建之工程併計之）以下列級數依議價時百分
      比計付。」然被告嗣後委請內政部營建署（下稱營建署）
      代辦工程採購，並將其與營建署簽訂之遷建工程委託代辦
      協議書納入系爭契約之執行附件，此有被告95年10月31日
      畜試竹總字第0952331644號函可證。而被告與營建署之協
      議書第4 條第2 項後段約定：「前項工程若採分標發包，
      其服務費應按分標計算。」被告既要求原告對於系爭工程
      須配合營建署之要求辦理，且系爭工程亦係採分標發包，
      營建署亦要求原告須分別派員至「A 區牛舍區新建工程（
      下稱A 區工程）」、「B 、C 區乳業研究大樓及宿舍區新
      建工程暨植栽工程（下稱BC區工程）」監工，準此，堪認
      兩造已合意變更上開契約第5 條第1 項合併計算之約定，
      改以分別計價設計監造服務費。被告雖辯以基於契約相對
      性，上開代辦協議書效力僅及於簽訂協議書之雙方，而不
      及於第三人，惟依被告95年10月31日畜試竹總字第095233
      1644號函主旨記載：「擬將本分所與內政部營建署簽訂之
      遷建工程委託代辦協議書納入本分所與貴事務所雙方簽訂
      之委託技術服務契約書之附件執行」等文義，已明確表示
      被告與營建署所簽訂之協議書全數納為系爭契約之附件。
      故兩造業已合意變更系爭契約第5 條第1 項合併計算之約
      定，改以分別計價設計監造服務費。
    2.系爭契約所設計之工程包含有「A 區工程」、「BC區工程
      」，其中A 區工程契約金額為91,880,000元，扣除4,366,
      667 元營業稅及180,000 元營造綜合保險費後，以87,333
      ,333元工程費計算服務費，依系爭契約第5 條第1 項級數
      百分比計算結果，應為4,480,000 元，其中規劃設計服務
      費佔55％，為2,464,000 元，監造服務費佔45％，為2,01
      6,000 元。另BC區工程契約金額為101,079,000 元，扣除
      營業稅及營造綜合保險費後，以96,094,286元工程費計算
      服務費，其中「B 區乳業大樓」加上「C 區單身宿舍及全
      區」以及「BC區植栽工程」之服務費計算，依系爭契約第
      5 條第1 項級數百分之比計算結果為3,726,092 元，「C
      區職務宿舍」之服務費則依第5 條第2 項之計算公式，計
      算結果為987,792 元，故BC區工程服務費總計為4,713,88
      4 元，其中規劃設計服務費佔55％為2,592,636 元，監造
      服務費佔45％為2,121,248 元。綜上，A 區及BC區服務費
      共計9,193,884 元，扣除被告已給付7,383,071 元後，尚
      餘1,810,813 元未付。
    3.另爭議罰款代扣繳之溢扣款21,449元部分：
      依據營利事業所得稅查核準則第90條第6 項：「各種稅法
      所規定之滯納金、滯報金、怠報金等及各種法規所科處之
      罰鍰，暨未依法扣繳而補繳之稅款不予認定」。查本件爭
      議罰款（如辯護意旨狀附表）並未轉入原告帳戶，亦屬「
      各種法規所科處之罰鍰」，理應不可代扣繳，但被告居然
      將罰款視為原告所得，強行代繳後，又減掉罰鍰，造成21
      ,449元的溢扣款。準此，被告應再給付原告1,832,262 元
      。
  (二)變更設計費851,750元部分：
    1.按系爭契約第6 條第1 項約定：「工程辦理期間，甲方（
      即被告）認為有變更或修改設計之必要時（建造執照變更
      、電力、電信、自來水、消防、污水處理設施等再送審）
      ，乙方（即原告）應按甲方通知之期限內辦理完成變更設
      計，逾期比照本契約第7 條規定辦理。變更設計之服務費
      雙方另行協議之。」同條第2 項約定：「原規劃設計地點
      、內容、規模等有重大變更，或法規有重大修正而變更設
      計時，對於原規劃設計之工程規劃服務費，得經乙方提出
      申請，經甲乙雙方協議變更設計服務費給付事宜。」查工
      程慣例中，凡工程中涉及與原核准圖說、契約、規格、規
      範、數理不同者，均定義為「變更設計」，原告於100 年
      5 月26日準備書(二)狀附表一所示A 區-1、A 區-2、BC區-2
      、BC區-3、BC區-4等5 項內容，不論係事前或事後審查，
      均屬工程辦理期間，監造人依法需再送審之項目，自屬系
      爭契約第6 條之變更，且全部之變更項目，均係被告提出
      變更之要求，原告配合辦理，原告為變更設計而多付之勞
      務及送交簽證等，向被告收取變更設計服務費自屬有據。
    2.關於工程變更設計費，依工程慣例及業界所採之計算方式
      ，均係以歷次變更設計工程造價與原發包工程造價加總，
      以總計金額乘以原證計費率百分比為計算。系爭契約之設
      計監造費乃約定按工程造價之百分比計算，則變更設計費
      自應比照辦理。惟兩造會算變更設計費用時，被告堅決主
      張應依工程最後結算之總價為基準，按契約所定之服務費
      百分比計算。而此種計算方式，無法詳實反映建築師所提
      供之實際勞務付出，亦即原始設計之勞務及變更之勞務，
      並造成不公平合理之結果。原告為儘速解決紛爭，減少爭
      議事項，願就本件工程變更設計費用之計算方式，依「建
      築師各種代辦事務成本彙整參考表」每年5 萬元以上，增
      加面積部分依設計費另計，而設計服務費，依系爭契約第
      5 條第1 項約定，500 萬元以下部分採6.72％，則A 區變
      更設計費為373,420 元、BC區變更設計費共478,330 元，
      合計應為851,750 元。
  (三)延長工期監造費289,904 元部分：承前述，BC區工程服務費
    為4,713,884 元，其中規劃設計服務費與監造服務費各佔55
    ％、45％，監造服務費之金額實為2,121,248 元。而BC區工
    程契約工期為300 日，此有工程契約節本可證，該工程因非
    可歸責於原告之事由，工期延長41日，故依系爭契約第5 條
    第5 項第4 款約定，被告應給付原告延長工期監造費289,90
    4 元【計算式：2,121,248 ÷300 ×41＝289,904 】。
  (四)原告逾期完工之日數為41日，應扣抵之逾期違約金為207,32
    2元：
    1.兩造曾協議96年6 月30日為契約完工日，此有被告96年5
      月18日畜試竹字第0962330704號函檢附之會議紀錄可證。
      又原告於96年10月5 日提送相關圖說資料供審，有營建署
      96年10月29日營署建工字第0962917765號函及函附會議紀
      錄可證，是自96年7 月1 日起至同年10月15日合計逾期10
      7 日。原告於96年10月15日提送相關圖說資料供審，因而
      A 區工程於96年11月8 日取得建築執照，B 區工程於96年
      10月26日取得建築執照，C 區工程則於96年11月28日取得
      建築執照。準此，原告提送相關圖說資料供審，已完成系
      爭服務契約第4 條約定之項，本件逾期天數自應計算至當
      日為止。
    2.再者，因被告申請核定之「苗栗縣農業用地容許作業設施
      使用同意書」與被告原先核定予原告之規劃設計內容不符
      ，原告於96年10月5 日函請被告裁示，被告於96年10月12
      日函告原告按「苗栗縣農業用地容許作業設施使用同意書
      」核准內容修正，修正作業為期4 日，此非可歸責於原告
      之事由，不應計入。另應再扣除被告延宕過失62日，即被
      告本應自行辦妥之農許使用、水保計劃、環評、地目變更
      ，卻分別遲至96年8 月30日、96年8 月31日、96年8 月1
      日、96年8 月21日才取得核可，原告才得據以設計及修改
      圖說，此為被告疏失責任，自應扣除96年7 月1 日至96年
      8 月31日共62天被告延宕過失，故可歸責於原告因素之逾
      期正確日期為41日。同前所述，A 區工程規劃設計服務費
      為2,464,000 元、BC區工程為2,592,636 元，合計5,056,
      636 元，故原告被扣抵之逾期違約金為207,322 元【計算
      試：5,056,636 ×41÷1000＝207,322 】。
    3.原告並無逾期17日之情：被告主張原告自96年3 月26日至
      同年4 月12日逾期17日，無非係以被證29行政院農業委員
      會畜產試驗所96年4 月20日畜試秘字第0962302154 號 函
      及該函所附之聲復表為證。然該聲復表乃被告針對其上級
      機關函詢系爭工程執行情形所為之回覆，純係被告片面之
      主張，自難據為原告逾期17日之證明。再者，被告於上開
      聲復書中記載：「自94年11月9 日通過30％成熟度規劃後
      ，則只有7 次開會討論規劃... 。由於本所新竹分所初次
      執行重大公共建設工程業務，欠缺執行經驗，... 1.本分
      所同仁求好心切，規劃牽涉到爾後研究業務與牛隻嗣養的
      動線而有專業需求，一再電話或e- mail 提出修改，且修
      改幅度大小不一。2.因牛舍及研究大樓、職務宿舍等建築
      用地均屬山坡地保育區，設計的建築物的內容、面積、高
      度、配置、挖土方及用途... 等，於申請地目變更及畜牧
      設施容許使用，苗栗縣政府主管課室均有提相當多的法令
      規範與限制，以致在苗栗縣政府內部審查時（95年3 月至
      7 月），各審查單位在審查期間都有要求建築規劃一再修
      改的意見。3.在環評調查及審查期間（95至96），環評委
      員也對建築物配置及面積、挖土方... 等有意見而須修正
      。4.物價波動嚴重影響建築面積與材料需求，也有不同層
      次修正檢討。... 」足見被告明知原告對於系爭工程規劃
      設計上有上開種種不可歸責之事由，原告仍排除萬難予以
      克服，其主張原告有逾期17日而應扣罰，委無可採。
  (五)對於被告抗辯裁處罰鍰16萬元予以抵銷部分：就水土保持部
    分，原告於系爭契約之義務僅止於配合行政手續，提出簡易
    水土保持申請書，被告對於系爭工程另行聘有水保技師。又
    系爭工程所坐落土地因施作之排水溝斷面與核定計劃不符，
    致遭苗栗縣政府裁罰6 萬元，此乃被告應自行承擔之責任。
    至被告擅自開挖整地及增設擋土牆設施致遭裁罰10萬元，更
    與原告無涉，故被告抵銷抗辯乃無理由。
  (六)綜上，被告尚積欠原告設計監造服務費1,832,262 元、變更
    設計費851,750 元、延長工期費289,904 元，扣除原告應給
    付之逾期違約金207,322 元，被告應給付原告2,766,594 元
    。爰聲明：被告應給付原告2,766,594 元，及自起訴狀繕本
    送達翌日起至清償日止，按年息百分之5 計算之利息；原告
    願供擔保，請准宣告假執行。
三、被告方面則請求駁回原告之訴及其假執行之聲請，如受不利
    判決願供擔保請准宣告免為假執行，並辯以被告於94年4 月
    14日辦理「畜產試驗所科技研發基礎設施計算－新竹分所遷
    建」案之規劃、設計及監造工作公開招標事宜，評選後由原
    告承攬上開業務，兩造於94年5 月9 日簽立系爭契約在案，
    惟被告並未積欠原告任何款項，茲分述如下：
  (一)設計監造服務費部分：
    1.依系爭契約第5 條所載「以95年至97年興建之工程併計之
      」等語，可知本件服務費應係以「一案結算總價」合併按
      級數百分比計付，況且造成本件遷建案一案分二次發包作
      業情形，係因原告之設計逾期致無法達成預定一次發包作
      業，被告經評估後才擇先已設計完成之部分先期發包，且
      經最後結算總價計算，原告總服務費為8,617,442 元，其
      中A 區工程設計費2,276,240 元、監造費1,862,37 8元，
      BC區工程設計費則為2,463,353 元、監造費2,015, 471
      元。上開費用扣除被告已支付原告款項及10％所得稅後，
      餘1,346,270 元。
    2.原告逾期完成工作應繳納逾期違約金1,200,814元：
      (1)緣審計部於96年1 月18日至22日赴被告單位審核95年度
        本件工程計劃執行情形，發現原告細部規劃、設計尚未
        完成。審計部於審核後裁示原告之規劃設計違約逾期23
        3 天（即95年6 月1 日為違約起始點）。被告根據審計
        部裁示，先與原告於96年1 月25日會商，雙方決議原告
        依限於96年3 月26日將詳細圖說、工程預算書送達被告
        ，逾期將依約罰款。同時被告並向審計部申覆3 次說明
        原因及作法，才使原告免有這233 天之逾期違約。但原
        告卻於96年4 月12日才將圖說寄達被告而逾期17日，被
        告依法自得扣其千分之17，即80,573元為逾期罰款。惟
        原告前開所送圖說乃殘缺不完整，更有不合被告需求之
        設計，自96年4 月12日起雙方又有多次開會討論本工程
        之實際需求設計，並於96年5 月15日會議再決議自即日
        起至96年6 月30日止，原告應完成系爭契約第3 條第4
        款所有內容，超過96年6 月30日即視為逾期違約。
      (2)承前，原告依約應在96年6 月30日前完成系爭契約第3
        條第4 款所有內容，原告雖於96年6 月30日以澤字第06
        30號函表明本建案專業複雜，尚須時間加以細部修正及
        調整，並聲稱已將詳細圖說、工程預算書送達被告，惟
        原告實際上並未送達。嗣原告遲至96年10月15日以96年
        10月13日澤字第1013號函送遷建案各項招標資料，惟經
        被告檢視後發現，其施工圖說及預算資料仍不正確、不
        齊全，預算書亦缺PCCES 格式，並函覆原告改正。96年
        10月24日營建署依原告前開送達之不全預算書，召開本
        遷建案預算合理性檢討及細部設計書圖審查會議，發現
        工程總經費編列3.1 億元，遠超出本案總預算（2.1 億
        元）1 億元。嗣再請原告須於96年11月5 日將完整PCCE
        S 格式預算書及圖說等備標文件送營建署，以辦理公開
        閱覽作業，惟原告延至96年11月12日且僅提出「BC區工
        程」不全之公開閱覽資料予被告，被告於96年12月5 日
        以函文方式說明「BC區工程」設計圖說及預算書已同意
        ，檢附相關文件至營建署準備招標。而「A 區工程」公
        開閱覽文件則迄至97年4 月22日送至被告，且事實上，
        自97年4 月22日起至5 月16日原告始終還在作減作、減
        項、修圖工作，以符合預算經費，始能順利發包。承上
        ，原告分別於96年12月5 日及97年5 月16日始完成「BC
        區工程」、「A 區工程」設計圖說及預算書相關招標文
        件，各逾期158 、321 日，按系爭契約第7 條規定，應
        各扣除規劃服務費389,210 元、730,673 元，再加上前
        開80,573元，共計1,200,465 元。
    3.綜上，原告逾期完成工作而有給付遲延情事，被告得在末
      期服務費內扣除逾期違約金1,200,465 元，此部分原告已
      繳罰款100,000 元，故僅餘245,814 元，又被告因前因少
      列一筆逾期罰款80,573元而將總逾期罰款列為1,119,833
      元，故於98年12月30日支付原告末期服務費326,387 元，
      此已大於上開245,814 元，故原告已無任何服務費得以請
      領。
  (二)變更設計費用部分：
    1.原告於履行系爭契約期間除上揭所述設計逾期嚴重情事存
      在外，尚有多處設計欠妥，致發包施工後須補救而辦理變
      更設計之情事。且查大部分變更乃因原告逾期設計無法如
      期交件，致物價波動而刪減項目乃至施工期發現不妥需再
      補救之工程。因原告毫無考慮本件計畫期程，當超出預算
      時即要求刪除建築物，以達快速方便修圖之目的，未考量
      新建工程首重功能性，而非高成本之造型，致使需要減項
      減量方能招標。俟施工期間為符合法令之規定，或因營建
      署、承包商建議，須加以變更設計，例如廢水處理設施增
      加一組馬達、變更發電機容量及配電盤、噴霧滴水設施等
      等。且被告就變更工程之設計費，業依最後結算金額換算
      加至服務費，故原告自應不得再主張額外851,750 元之費
      用。
    2.另原告主張各項變更設計費除按變更追加金額乘以契約服
      務費率6.72％外，尚需加上依台灣省建築師公會自訂「建
      築師各種代辦事務成本彙整參考表」每件均以最低之5 萬
      元計算，而主張變更設計費851,750 元云云乙節，亦說理
      不明。且原告前曾就本件工程申請履約爭議調解，請求被
      告給付溢付違約金及變更設計費，當時原告就變更設計費
      給付之請求，則係請求依每件5 萬元之7 成計算，與本件
      訴請之標準亦不用，俱見原告前後主張僅係其個人主觀意
      見，於法於約均屬無據。
    3.再者，原告主張依系爭契約第5 條第6 項第1 、2 款之約
      定變更設計服務費須雙方另行協議云云，惟查其所主張之
      變更設計項目及內容，原來均有設計及規劃，僅涉及修正
      施工方法或材料更換、機具功能或數量增減而已，均屬原
      有整體性設計之一部分，且有連續性無從切割，並未增加
      其服務成本，核與前開系爭契約約定之情形不符。況原告
      在工程期間之歷次有關變更設計事宜之函文中，從未提及
      變更設計服務費乙事，足見原告已明知關於變更設計服務
      費悉依原約定之服務費計算方式。
  (三)延長工期監造費289,904 元部分：查BC區工程近億元預算，
    有關外牆之裝飾原告竟然設計規劃為粉刷，為增加建築物耐
    久性及外觀，被告只得另覓經費以抿石子補強，致須延長工
    期，其增加之經費亦已算入工程結算總價內，故亦已按契約
    服務費率百分比增加規劃設計及監造費用核付原告在案。況
    且，此項延長工期之肇因源自於原告規劃、設計不當，參照
    系爭契約第5 條第5 款第1 目規定，理應不另增給監造服務
    費。
  (四)被告就違反水土保持法而遭裁處罰鍰16萬元，提出抵銷之抗
    辯：原告於95年11月7 日即提報「西湖乳牛場簡易水土保持
    申請書」，惟當時原告尚未完成工程細部設計，且牛舍區工
    程至97年6 月10日才開標，工程開工時，實際簡易水土保持
    計劃與原審查核定之版本差異太多，即有變更設計但又未辦
    理開工及變更申報，為行政院農委會所查獲，被告函原告補
    辦手續，原告拒絕辦理，苗栗縣政府於98年9 月25日府農水
    字第0980166142號函裁罰60,000元，被告已繳納在案。又因
    原告規劃之「牛舍簡易水土保持」，對牛舍基地開挖堆置牛
    舍周邊之鬆土未作整體性安全防護規劃，致牛舍驗收後適逢
    98年8 月8 日莫拉克颱風及其後之連續數日豪大雨沖刷，造
    成牛舍基地前方多處沖刷溝，土方流失嚴重危及牛舍地基。
    行政院函文要求各機關應確實檢討及加強各項安全防護措施
    ，被告檢視該新建牛舍東側之水泥道路兩旁土方流失嚴重，
    意另找經費修築一座擋土牆，為維護水土保持之適當作為。
    但又被苗栗縣政府查獲開挖牛舍地基土方處理規劃不當，復
    以99年3 月11日府農水字第0990028859號函裁罰100,000 元
    。前開2 次行政罰鍰損害，肇因於原告未按程序申辦及未作
    整體安全防護之水保規劃。是依系爭契約第3 條第5 項、第
    6 條第16項第1 、5 款約定，原告就上揭罰鍰之支出損害應
    負賠償責任。
四、兩造爭執與不爭執事項如下：
  (一)不爭執事項：（見本院卷(一)第202、203、466頁）
    1.兩造於94年5 月9 日簽訂「行政院農業委員會畜產試驗所
      新竹分所遷建案工程委託規劃設計監造服務契約書」（即
      系爭契約）。
    2.系爭服務費之給付依系爭契約第5 條第1 項之約定，即服
      務費（以95年至97年度興建之工程併計之）以級數方式依
      議價時百分比計付，該服務費包含規劃設計及監造，其中
      規劃設計佔55％，監造佔45％。
    3.兩造協議系爭契約原告必須完成細部設計最後期限為96年
      6 月30日，即96年7 月1 日為計算原告逾期之始期。
    4.系爭工程已完工且驗收完畢，供被告使用中。
    5.被告對於原告提出之原證1 至原證27等證據，除原證8 形
      式上真正不爭執外，其餘形式上及實質上真正均不爭執。
    6.被告已付支付原告服務費共計7,383,071元。
  (二)爭執事項：（見本院卷(二)第375頁）
    1.系爭工程「A 區工程」及「BC區工程」之規劃、設計監造
      服務費用，應採合併計算或分別計算？應按工程發包金額
      或工程結算總價金額計算之？原告請求被告應再給付原告
      1,832,262元有無理由？
    2.原告依系爭契約第5 條第6 項第1 款及第2 款約定及機關
      委託技術服務廠商評選及計費辦法第19條規定，請求被告
      應給付變更設計服務費851,750 元，有無理由？
    3.原告依系爭契約第5 條第5 項第4 款約定及機關委託技術
      服務廠商評選及計費辦法第19條規定，請求被告應給付延
      長工期監造費289,904 元，有無理由？
    4.系爭工程原告逾期完工的天數為幾天？應被扣抵的違約金
      數額為何？
    5.被告抗辯因原告設計的缺失致遭主管機關為行政罰鍰之罰
      金應得抵銷，有無理由？
四、兩造爭點及本院之判斷：
  (一)系爭工程「A 區工程」及「BC區工程」之規劃、設計監造服
    務費用，應採合併計算，並按工程結算總價金額計算之：
    1.關於採合併計算或分別計算部分：
      (1)依系爭契約第5 條第1 項約定：「服務費（以95至97年
        度興建之工程併計之）以下列級數依議價時百分之比計
        付。(一)500 萬元以下部分採百分之6.72；(二)超過500 萬
        元至2500萬元部分採百分之5.76；(三)超過2500萬元至1
        億元部分採百分之4.8 ；(四)超過1 億元至5 億元部分採
        百分之3.84；(五)建築師依法律規定須交由結構、電機或
        冷凍空調等技師或消防設備師辦理之工程所需費用，包
        含於本表所列設計監造服務費內，不另給付；(六)發包決
        標金額低於底價之百分之80，其服務費以底價之百分之
        80計算之。」（見本院卷(一)第20頁）則契約文字既已載
        明「95年至97年度興建之工程併計之」，且「A 區工程
        」及「BC區工程」乃分別於97年6 月19日及97年1 月11
        日完成公開招標發包作業，並均於97年間開始施作等節
        ，有卷附「內政部營建署開標/ 議價/ 決標/ 流標/ 廢
        標紀錄」影本（見本院卷(一)第27、32頁）可稽，又「A
        區工程」及「BC區工程」均屬97年所興建之工程，此亦
        為兩造所不爭執（見本院卷(二)第79、80頁），則依前開
        契約約定，「A 區工程」及「BC區工程」之規劃、設計
        監造服務費用應採合併計算。
      (2)至原告雖謂：被告嗣後委請營建署代辦工程採購，並將
        其與營建署簽訂之「工程採購委託代辦協議書」納入系
        爭契約之執行附件，故兩造已合意就規劃、設計監造服
        務費用改採「A 區工程」及「BC區工程」分別計算云云
        。惟查，原告此部分主張固提出，原證28即被告95年10
        月31日畜試竹總字第0952331644號函為據，上開函文主
        旨欄雖記載：「擬將本分所與內政部營建署簽訂之遷建
        工程委託代辦協議書納入本分所與貴事務所雙方簽訂之
        委託技術服務契約書之附件執行」等語，然同一函文說
        明欄第2 點另載明：「本工程後續招標作業等工作，需
        本分所作業部分已委內政部營建署代辦，貴公司請依『
        代辦協議書第6 條第2 、6 款事項』檢視辦理並『屬雙
        方合約書補充增訂』。」等語明確（見本院卷(一)第17 5
        頁），堪認兩造間就系爭契約補充增訂事項僅限於該代
        辦協議書第6 條第2 款及第6 款事項，而不包含第4 條
        關於被告委託營建署代辦採購工程之服務費如何計算之
        約定，故原告此部分主張，委不足取。
    2.原告主張本件服務費應係工程「發包金額」扣除相關營業
      稅及營造綜合保險費之數額後，再按議定比例計價云云；
      對此被告則抗辯，應以工程「結算總價」合併按級數百分
      比計算，此亦係公共工程慣例等語。茲查：
      (1)系爭契約第5 條第1 項第1 款、第2 款分別約定：「一
        服務費（以95年至97年度興建之工程併計之）以下列級
        數依議價時百分比計付。... 」、「本規劃設計案之工
        程費採分年編列預算。同一建築基地內，有二幢以上之
        建築物採用同一設計圖說者，其設計服務費用之計算，
        依下列規定：F ＝A 、R 【0.75（1 ＋1/2 ＋1/3...＋
        1/N ）＋0.25 N】，上式中：F ：設計服務費、A ：一
        棟建築物之建造費、R ：服務費率、N ：相同設計圖說
        之建築物幢數。」（見本院卷(一)第20頁），由前開約定
        係「95年至97年度『興建之工程』併計」及「同一建築
        基地內二幢以上採同一設計圖說時，係以一棟建築物之
        『建造費』，乘以一定服務費率」可推知，系爭契約應
        係採「建築物之建造費用百分比之計費方式」，此參照
        行政院公共工程委員會100 年8 月9 日工程企字第1000
        0259120 號函回覆本院函詢事項之意見第1 點（見本院
        卷(二)第206 頁）亦明。
      (2)至所謂「建造費」係以「發包金額」或「結算總價金額
        」為準？依前開行政院公共工程委員會函覆本院意見第
        2 點所示：系爭契約關於費用之計算乃適用91年12月11
        日修正之「機關委託技術服務廠商評選及計費辦法」，
        而該辦法第13條、第17條分別規定：「機關委託廠商承
        辦技術服務，其服務費用之計算，應視技術服務類別、
        性質、規模、工作範圍或工作期限等情形，就下列方式
        擇符合需要者訂明於契約：一、服務成本加公費法。二
        、建造費用百分比法。三、按月、按日或按時計酬法。
        四、總包價法或單價計算法。依前項計算之服務費用，
        應參酌一般收費情形核實議定。其必須核實另支費用者
        ，應於契約內訂明項目及費用範圍；契約未規定者，不
        得另為任何給付。」、「建造費用百分比法適用於性質
        較為單純之工程，其服務費用應按工程內容、服務項目
        及難易度，依附表一、附表二、附表三及附表四所列百
        分比以下酌定之。前項建造費用，指『工程完成時之實
        際施工成本』。不包括規費、規劃費、設計費、監造費
        、專案管理費、營業稅、土地及權利費用、法律費用、
        主辦機關所需工程管理費、承包商辦理工程之各項利息
        、保險費及招標文件所載其他除外費用。決標價低於底
        價之百分之80者，前項建造費用得以底價之百分之80代
        之。無底價且決標價低於評審委員會建議之金額之百分
        之80，或無評審委員會建議之金額時低於預算之百分之
        80者，第一項建造費用得以預算之百分之80代之。第一
        項工程於履約期間有契約變更、終止或解除契約之情形
        者，服務費用得視實際情形協議增減之。」（見本院卷
        (二)第206 頁）可知依機關委託技術服務廠商評選及計費
        辦法規定，採「建造費用百分比法」之計費方式，其所
        謂建造費應係指「工程完成時實際施工成本」，而非「
        工程發包金額」，此由卷附其他政府機關公共工程規劃
        設計及監造契約書之實例（見本院卷(一)第156-167 頁）
        足資參照。從而，被告抗辯本件工程服務費用應以該工
        程結算總價為計算基準，應為可採。至原告雖主張應以
        「發包金額」為準，惟系爭契約第5 條對此部分既無明
        文約定，而依機關委託技術服務廠商評選及計費辦法、
        前開公共工程委員會函覆及與本件相類似之規劃設計及
        監造契約書之實例，均係採以工程結算總價為計算基準
        ，且原告對此有利於己之主張，復未提出證據以實其說
        ，則其主張自無足取。
    3.綜上，原告主張系爭工程總服務費應以該工程「發包金額
      」且「A 區工程」、「BC區工程」分別計算云云，均不足
      採，被告抗辯應以工程總價結算金額合併計算為準，核屬
      有據。又原告對於被告所提被證1 即系爭工程服務費計算
      明細表內客觀數額均不爭執（見本院卷(二)第225 頁），則
      被告採「工程總價結算金額合併計算」方式，計算出本件
      工程總服務費用共計為8,617,442 元（見本院卷(一)第94至
      96頁），即為可採。扣除兩造均不爭執被告已付支付原告
      服務費共7,383,071 元，則核算結果，其差額應為1,234,
      371 元（計算式：8,617,442 －7,383,071 ＝1,234,371
      ）。另原告主張溢扣款21,449元部分，查上開工程總服務
      費計價方式，係以原告依約可取得之總服務費扣除兩造均
      不爭執被告已給付之款項而得，是應無再涉及任何溢扣款
      問題。況且，該溢扣款係被告因逾期提出而遭原告依「系
      爭契約」約定所扣抵之「違約金」，核與營利事業所得稅
      查核準則第90條第6 項所指之依各種「稅法或法規」所科
      處「罰鍰」並不相同，自難比附援引，故原告此部分請求
      亦屬無據。
  (二)原告主張依系爭契約第5 條第6 項第1 、2 款約定及機關委
    託技術服務廠商評選及計費辦法第19條規定，請求被告應給
    付變更設計服務費851,750 元，有無理由？
    1.依系爭契約第5 條議定之服務費之第6 項第1 款變更設計
      部分約定：「工程辦理期間，甲方（即被告）認為有變更
      或修改設計之必要時（建造執照變更、電力、電信、自來
      水、消防、污水處理設施等再送審），乙方（即原告）應
      按甲方通知之期限內辦理完成變更設計，逾期比照本契約
      第7 條規定辦理。變更設計之服務費雙方另行協議之。」
      （見本院卷(一)第21頁）。是依上開內容觀之，兩造已就施
      工期間為變更設計時增加酬金之辦理方式為約定，即被告
      如認為系爭工程有變更設計必要，並要求原告辦理變更設
      計程序，則依上開約定，原告即有向被告請求變更設計服
      務費之權利。至上開契約文字雖於「必要時」後面括弧註
      記「建造執照變更、電力、電信、自來水、消防、污水處
      理設施等再送審」等語，惟細繹其文字內容，並未載明限
      於括弧內所載情形方符合「必要時」之要件。復參以機關
      委託技術服務廠商評選及計費辦法第19條（91年12月11日
      修正版本）規定：「第17條服務費用有下列情形之一者，
      得予另加。但以不可歸責於廠商之事由者為限。一、於設
      計核准後須變更者。... 前項各款另加之費用，得按服務
      成本加公費法計算或與廠商另行議定。」即明定於設計核
      准後變更設計者，如屬不可歸責於廠商之事由，機關與廠
      商得另行議定變更設計服務費。故應認系爭契約第5 條第
      6 項第1 款請求變更設計服務費，不僅限於變更設計後，
      須將建造執照變更、電力、電信、自來水、消防、污水處
      理設施等再送主管機關審查之情形，合先敘明。
    2.查，證人謝文景（即擔任「A 區工程」施工階段工程司）
      到庭證稱：「（問：附表一【見本院卷(一)第460 頁】上項
      目A 區部分，內容關於變更設計事項，證人審查的目的為
      何？內容為何？）A 區項目裡面有5 項是因為施工中的需
      求變更，審查目的是為了符合工務程序，所以必須審查。
      因為業主的需求變更必須要有修正圖說，讓施工廠商據以
      施作，所以必須辦理這些程序。（問：被告工程因為有標
      餘款，把原有設計因為預算不足而刪除的再把它恢復，所
      以辦理變更，是否這也算是需求變更？）是，是屬於需求
      變更。（問：變更設計審查重點為何？）第一是要符合業
      主的需求，第二是要讓施工廠商能夠按圖完成。（問：原
      本設計把它刪除，後來又要回覆，證人的見解是否認為是
      變更設計？）是。（問：發包圖疏失部分屬於建築師責任
      歸屬的，是否也算是變更設計？）我們在變更設計書裡面
      會就這部分註明是否屬於建築師責任歸屬。」等語（見本
      院卷(二)第192-194 頁）；另證人黃永興（即系爭工程工務
      所主任）亦證稱：「（問：附表一【見本院卷(一)第460 頁
      】項目BC區部分，內容關於變更設計事項，證人審查的目
      的為何？內容為何？）我們是受業主委託代辦，只要有變
      更涉及經費增減、數量的增減，還有契約裡面圖面或契約
      內容的增減，我們都會做變更，至於審查的話，這是站在
      業主的立場作一個把關的動作，變更是否合理？單價是否
      合理？有無必要施作變更項目？同意變更之後，就作為契
      約驗收要件，而且施作數量的增減也是日後估驗的依據。
      （問：這張附表上面，請證人具體指出負責的是那幾項？
      ）附表上面關於BC區部分都有，除了第五項是機電、水電
      部分是由機電、水電的工務所辦理外，土木部分都是我們
      辦理。（問：辦理變更設計是否只要圖說不同，就需要辦
      理變更？）是，不論增加、減少，都需要依據，所以都需
      要變更。（問：證人剛才提到與契約圖說不同，包含設計
      及數量之加減，都要辦理變更設計，原告每次變更設計都
      有提供預算書，上開預算書是否有在備註欄載明責任歸屬
      ？）預算書是沒有寫到責任歸屬，通常都是業主需要才作
      變更，除非是很明顯的疏失，才會提到責任歸屬。」等語
      （見本院卷(二)第226-229 頁）；準此，依前開證人所述可
      知，原告所提之附表一所示A 區工程及BC工程共計10項均
      應屬於變更設計，且通常都是業主即被告需求才會變更設
      計，則原告請求被告依系爭契約第5 條第6 項第1 款約定
      ，應給付上開10項變更設計費用，即屬有據。
    3.被告抗辯，本件變更設計係因原告設計欠妥導致發包施工
      後須補救而辦理，且變更設計後，工程之工程費提高，原
      告之酬金因而相對提高，故原告不得再請求增加變更設計
      酬金云云。惟查：
      (1)按建築師法第17條規定：「建築師受委託設計之圖樣、
        說明書及其他書件，應合於建築法及基於建築法所發布
        之建築技術規則、建築管理規則及其他有關法令之規定
        ，其設計內容應能使營造業及其他設備廠商得以正確估
        價，按圖施工」。第20條規定：「建築師受委託辦理各
        項業務，應遵守誠實信用原則，不得有不正當行為及違
        反或廢弛其業務上應盡之義務」，此為法律所定建築師
        應遵守之義務，而兩造簽訂之系爭契約第6 條第1 款另
        規定：「乙方應基於甲方經濟安全需要，並符合各項法
        令規定（包括綠建築、公共蓋術等）辦理本契約各項規
        定事項」，此又為契約所定原告應遵守之義務。是倘若
        原告辦理規劃設計與前開規定無違，自不能認為原告作
        業上有何違失。查證人何志浩（即營建署中區工程處中
        區國宅工程組副組長）到庭證稱：「（問：業主同意指
        示或利用結餘款來辦理追加，這樣是建築師的錯誤嗎？
        ）建築師設計的東西是依據業主需求，後來業主因為需
        求而變更，建設師據此變更設計，並無錯誤。（問：就
        證人瞭解，原本大樓外牆為防水漆，後來變更為抿石子
        ，這樣原來防水漆是否是設計錯誤？）沒有，這沒有對
        錯問題，按照業主需求的設計就無對錯問題。... 所謂
        設計疏失，這是針對設計問題，例如圖面設計的門框尺
        寸，與編列預算的門框尺寸不同，造成有價差，這樣就
        有變更設計問題，有疏失責任歸屬問題，如果只是外牆
        配合業主要求變更材料，這樣並無設計疏失問題。」等
        語（見本院卷(二)第234-235 頁），可知倘變更設計係因
        業主需求變更所致，即難謂建築師原規劃設計部分有所
        缺失。次查，證人余昌恩（BC區工程施工督導）亦證述
        ：「我負責部分是BC區，裡面有兩項，至於A 區不是我
        負責的。（問：是哪兩項？）BC區-1及BC區-5實驗室、
        無塵室及燈具等。（問：審查過程中有無提到責任歸屬
        問題？）有，當初討論結果，並未把這兩個辦更歸責廠
        商或建築師。」（見本院卷(二)第195 、196 頁）；另證
        人蘇鈞達（即負責本件工程污水審核）到庭證稱：「（
        問：關於變更設計『畜產廢水設施馬達數量變更追加』
        部分，證人是否參與？）這部分是本署中工處主辦上來
        的簽文，當時因為被告原先經費被刪除，後來有標餘款
        ，基於功能考量，所以恢復原來數量，據我所知這是工
        程處理上的常態。」（見本院卷(二)第189 頁），由證人
        所述可知，前開變更設計部分或因被告需求變更、或有
        結餘款所致，然均非肇因於原告設計疏失。再觀諸卷附
        有關變更設計往來函文內容，即營建署97年12月16日營
        授中字第0973285442號函、97年12月1 日營授中字第09
        73209149號函、第二次變更設計（水電工程部分）需求
        概要說明「變更原因」欄、97年10月13日營授中字第09
        73207090號函、原告97年12月8 日澤畜字第97A0037 號
        函、97年10月2 日澤畜字第97BC0062號、97年10月8 日
        澤畜字第97B0063 號函（見本院卷(一)第45-58 頁）均載
        明，本件變更設計部分係應「被告需求」而為修正。堪
        信本件變更設計部分，原告並無有可歸責之事由。
      (2)至被告抗辯給付服務費已包含變更設計費用云云。查兩
        造簽訂之契約書第5 條議定服務費第1 項服務費部分，
        採「建造費用百分比法」之計費方式，已詳如前述，此
        為一般規劃設計及監造酬金給付比例之約定。而同契約
        書第5 條第6 項所定關於變更設計因而增加之酬金與付
        款辦法，則係變更設計如何增給酬金之約定，足見一般
        酬金與變更設計酬金，兩者性質上並不相同，且本於不
        同之依據，互無重疊，自不能以變更設計之後，因工程
        費提高，致一般酬金相對增加，而拒給變更設計酬金。
        況且，變更設計結果，工程費亦有可能減少，或不增不
        減，因此變更設計酬金之計算，自應以建築師所增加工
        作數量予以計算，而非僅依變更後所增加之工程費按原
        定酬金比例計算而已，否則若變更設計後工程費不增反
        減，或不增不減，建築師豈非白作工？則依服務業以服
        務數量計算酬金之特質，亦不能以變更設計之後，酬金
        已隨工程費之提高而增加，即認不得再要求增給酬金。
        復按兩造簽訂之契約書第5 條第2 款後段約定：「同一
        建築基地內，有二棟以上之建築物採同一設計圖說者，
        其設計服務費之計算，依下列之規定：F ＝A 、R 【
        0.75 （1＋1/2 ＋1/3...＋1/N ）＋0.25 N】，上式中
        ：F ：設計服務費、A ：一棟建築物之建造費、R ：服
        務費率、N ：相同設計圖說之建築物幢數。」，同條第
        5 項第4 款約定：「本工程因甲方因素而延長之工期，
        得按監造部分在本契約所佔比例，依工期延長之百分率
        ，增給監造服務費。」，均在在闡明應按工作數量計算
        酬金之基本精神，以符公平原則，故被告此部分抗辯，
        尚難採取。
    4.原告得請求之變更設計服務費金額為多少？
      查本件依原告之聲請囑託台北市建築師公會鑑定原告有關
      變更設計部分之服務費以多少為適當，經鑑定結果，認為
      應以652,326 元為允當，有台北市建築師公會0593號鑑定
      報告書在卷可稽，其詳如下：「依服務契約書規定，如有
      變更設計涉及須計價服務費時，應由雙方以協議定之，惟
      如兩造無法協議時，依系爭合約精神、公共工程慣例，變
      更設計費之計算參考『建築師各種代辦事務成本彙整參考
      表』（原證8 ）計算研判尚屬合理，惟建議服務費用計算
      如下：
         A 區牛舍區倉庫外牆台度：50,000元。
         A 區發電機變更：50,000元。
         A 區造霧設備變更：50,000元。
         A 區滴水設備變更：50,000元。
         A 區畜產廢水設施馬達數量變更：68,073元。
         BC區實驗、無塵、鋼瓶室等線路變更：50,000元。
         BC區外飾材變更：184,253元。
         BC區研究大樓部分地坪變更：50,000元。
         BC區研究大樓增做天花板：50,000元。
         BC區部分燈具變更：50,000元。
      」（見鑑定報告書第8 頁）。茲鑑定報告係認為變更設計
      費之計價參考「建築師各種代辦事務成本彙整參考表」（
      原證8 ）計算，尚屬合理，故按該參考表之「變更設計」
      欄，以「局部變更」最低每件50,000元收取設計費，至「
      A 區畜產廢水設施馬達數量變更」及「BC區外飾材變更」
      費用，亦係就超出部分按照一定之計算比例計算得出，此
      業據鑑定人江星仁建築師到庭證述無誤（見本院卷(二)第90
      頁），再參以原告曾於100 年5 月3 日準備程序時陳稱：
      「（問：【提示鑑定報告】原告是否同意鑑定報告所載，
      以652,326 元為變更設計的服務費用？）因為本件是兩造
      無法協議的情形，故原告同意以鑑定報告所載金額為計算
      標準。」等語（見本院卷(一)第449 頁），故堪認鑑定報告
      就變更設計費用認定方式及計算應屬合理。至原告事後改
      於100 年11月24日辯論意旨狀中指稱上開鑑定結果偏低，
      無法合理詳實反應原告所付出之智慧辛勞云云，惟細究原
      告所採變更設計服務費計算方式，係以變更設計後之「追
      加費用」按系爭契約第5 條第1 項第1 款約定（即500 萬
      元以下採6.72％）計算，再每件加計50,000元後所得出，
      即原告係採「建築費用百分比法」加計「建築師各種代辦
      事務成本彙整參考表」方式來計價，然此種計價方式非但
      毫無任何根據，且有重覆計酬之嫌，自難採取。
    5.綜上，原告因變更設計得請求之報酬，鑑定報告認為652,
      326 元，尚無不當，則原告請求此部分金額，為有理由，
      逾此部分請求，則屬無據。
  (三)原告依系爭契約第5 條第5 項第4 款約定及機關委託技術服
    務廠商評選及計費辦法第19條規定，請求被告應給付延長工
    期監造費289,904 元，有無理由？
    1.系爭契約第5 條議定服務費第5 項延長工期監造費結算第
      4 款約定：「本工程因甲方因素而延長之工期，得按監造
      部分在本契約所佔比例，依工期延長之百分率，增給監造
      服務費。」（見本院卷(一)第21頁），可知如係因被告因素
      而延長工期時，原告得依上開契約約定，請求被告給付工
      期延長之監造服務費。又依卷附原告97年10月2 日澤畜字
      第97BC0062號函及營建署97年10月13日營授中字第097320
      70090 號函（見本院卷(一)第54-57 頁）所示，可知BC區工
      程增做外牆抿石子部分，係應被告需求而變更設計，則同
      前所述，即非屬於可歸責於原告之事由。又該變更設計使
      原先BC區之契約工期300 日延長41日乙節，有工程契約節
      本、營建署98年2 月13日營署中中字第0983280577號、98
      年2 月19日營授中字第00983280620 號函及工程展延工期
      審查會紀錄（見本院卷(一)第35-41 頁）可佐，則原告請求
      被告給付41日延長工期監造費，應為可採。此結論核與台
      北市建築師公會0593號鑑定報告書鑑定結果第2 點：「本
      件BC區外牆工程辦理變更設計，係因被告欲將外牆飾材由
      油漆變更為抿石子，且經營建署審核同意變更延長工期41
      日，此項原告無權拒絕辦理變更設計，且僅能依營建署指
      示遵照辦理，研判可歸責於被告。」相符（見鑑定報告書
      第8 頁）。
    2.原告得請求延長工期監造服務費之金額為多少？
      依系爭契約第5 條第5 項第4 款約定，延長工期監造服務
      費係按監造部分在契約所佔比例，依工期延長之百分率增
      給。而台北市建築師公會0593號鑑定報告書亦認為，依上
      開契約內容，本件延長監造費之計算公式為：「BC區監造
      費×工期延長天數÷工程契約工期天數」（見鑑定報告書
      第8 頁）。查BC區監造費為2,015,471 元（此參見被證一
      ，本院卷(一)第95頁），原契約工期則為300 日，故41日延
      長工期監造費應為275,448 元（計算式：2,015,471 ×41
      ÷300 ＝275,448 ，小數點以下四捨五入），則原告請求
      被告應給付275,448 元乃有理由，逾此部分請求，即乏憑
      據。
  (四)關於逾期天數及違約金扣抵數額部分：
    被告抗辯原告自96年3 月26日至同年4 月12日止，共逾期17
    日，另「BC區工程」及「A 區工程」分別於96年12月5 日及
    97年5 月16日始完成細部設計，自96年7 月1 日起算各逾期
    158 、321 日，故依系爭契約第7 條規定被告得就服務費部
    分扣抵1,200,465 元等語；原告固不否認有逾期完成細部設
    計之事實，惟主張自96年7 月1 日起至96年10月15日止，共
    僅逾期107 日，且其中有4 日不可歸責於原告，另有62日係
    因被告延宕過失所致，故可歸責於原告因素之逾期正確日期
    為41日等語。經查：
    1.96年3 月26日至同年4 月12日止逾期17日部分：
      (1)系爭契約第4 條辦理期限第4 款約定：「乙方應依工程
        會工程專案審議核定後之發包經費，經分所通知（94年
        內）期限完成第3 條第4 款事項（同款第4 目除外），
        並將圖說文件一式七份送甲方審查，核准後除送件申請
        建造執照，並應於核准翌日起20日內完成第3 條第4 款
        第4 目事項。其餘各分項應配合工程進度依雙方商定期
        限內完成並送甲方審查。」、第3 條第4 款：「工程細
        部設計：... (二)繪製本工程及附屬工程（設施）施工詳
        圖，包括平面圖、立面圖、剖面圖、細部詳圖、大樣圖
        、結構圖、水電消防、弱電、瓦斯、污水處理、其他設
        施設備圖及各項工程管線配置綜合套繪圖，必要之相關
        管線配合拆遷，遷移位置圖等。(三)編製工程預算書、預
        算單價應按合理市價編列（如營建物價），並參照甲方
        規定之內容格式編製預算書，包括預算明細表、單價分
        析表、數量計算單（數量計算應分層計算，每一樓層應
        有小計）。... (四)依公共工程施工綱要規範與細目編碼
        及公共工程經費電腦估算系統（PCCES ），檢討及擬定
        工程內容、項目、數量計算、詳細價目表、單價分析表
        ，並依作業手冊第四章4.2.7 提供電子檔（包括文字檔
        、圖形檔等）俾供政府採購電子領標之使用。(五)發包預
        算及招標文件之編擬。(六)工程施工年度需依工程預定進
        度估算直接成本及間接成本之現金流量〈即每月預算實
        際支出之分配數〉，提供予甲方參考。」（見本院卷(一)
        第17、18頁）是上開契約內容觀之，原告依約須在公共
        工程委員會就本件工程專案審議核定後，於被告通知期
        限內完成前開第3 條第4 款所列細部規劃設計書圖、發
        包預算及招標文件等事項，僅第4 款第4 目之PCCES 等
        供政府採購電子領標使用資料除外。
      (2)另依卷附兩造各自提出之「系爭工程規劃設計執行日程
        表」可知（見本院卷(二)第2 、59頁，日程表所載事實經
        過兩造均不爭執，見同卷第52頁），原告於94年10月13
        日提供資料，供被告提送系爭工程30％設計圖說及總工
        程經費概算至行政院公共工程委員會（94年10月13日畜
        試竹字第0942331523號函），行政院公共工程委員會乃
        於94年11月9 日審核通過，並於94年11月14日回函准予
        備查在案（94年11月14日工程技字第09400413980 號函
        ）；嗣被告乃以95年4 月7 日畜試竹字第0952330493號
        函請原告依兩造至95年3 月31日止所討論事宜規畫，並
        於95年6 月5 日前完成相關細部設計及預算費用等工作
        （見本院卷(二)第59頁）。可知被告已於公共工程委員會
        審核通過後，通知原告應在95年6 月5 日以前完成系爭
        契約第3 條第4 款事項（同條第4 款第4 目除外），是
        依首開說明，原告應於95年6 月5 日前將「工程細部規
        劃設計（除第4 款第4 目除外）」送交被告審查，並於
        核准後申請建築執照，及於核准翌日起20日內完成第3
        條第4 款第4 目事項。
      (3)然而，依96年1 月25日遷建設計規劃協議會會議紀錄、
        96年4 月20日原告函覆審計部「執行情形審核通知事項
        聲復表」所示可知（即被證46、29，見本院卷(二)第40頁
        、卷(一)第271-284 頁），因「建築材料來源及物價持續
        上漲」，且「被告向苗栗縣政府申請地目變更、畜牧設
        施容許使用審查及向環保署申請環境差異分析與向水土
        保持局申請水土保持計畫時，均因設計建築物之面積、
        用途及建築物周圍環境須符合相關法令，致須有數次修
        正商討」等事由，及雙方協議修改變更設計、物價上漲
        暨向環境保護署提出申請環境影響評估等因素，均屬於
        系爭契約第4 條第7 款，不可歸責於原告之事由，應由
        雙方協議延長交件期限，故兩造於96年1 月25日協議延
        長至「96年3 月26日」起為原告送交細部規劃設計書圖
        予被告審查之逾期起始日。詎原告事後仍遲至「96年4
        月12日」以澤字第0412號函將詳細圖說、工程預算書寄
        達被告，有該函附卷（見被證47，本院卷(二)第41頁）為
        證，此亦為原告於97年4 月8 日澤字第980023號函所肯
        認（見本院卷(二)第240 、241 頁），則被告抗辯原告自
        96年3 月26日起至96年4 月12日止，共逾期17日等語，
        應為可採。
      (4)至原告雖主張係因協助準備環境影響評估之因，導致施
        工圖說逾期17日之果，被告竟將責任推託至原告身上，
        對於被告改圖需求所造成之影響卻隻字未提云云。惟據
        卷附96年1 月25日遷建設計規劃協議會會議紀錄：「本
        所（即被告）與建築師事務所（即原告）雙方決議原應
        以『96年3 月16日』前送細部設計規劃至本分所。李澤
        昌建築師事務所於本日提出要求，即日起至2 月3 日前
        為配合新竹分所2 月5 日向環境保護署提出申請環境影
        響評估，準備環境影響說明書中之建築圖說資料，且須
        符合相關法令而修正如道路及鋪面道路面積、寬度、停
        車場面積、植樹面積等工作，希望能再延長15日來準備
        相關資料。本所與建築師事務所『雙方決議』只再延長
        10日，雙方決議以『96年3 月26日』前送細部設計規劃
        至本分所。」等語。足見兩造於96年1 月25日開會時已
        就申請環境影響評估，可能對被告送交細部規劃設計所
        造成之影響進行討論，並決議僅再延長10日。從而，原
        告既已同意上開展延日期為10日，事後再主張因環境影
        響評估因素致有17日逾期不可歸責於原告云云，自不可
        採。
      (5)綜上，被告抗辯原告依約應於96年3 月26日將「細部規
        劃設計」送交被告審查，卻遲至同年4 月12日才將該資
        料函送被告，共已逾期17日部分，應為可採。
    2.自96年7 月1 日起至96年10月20日計112 天、96年11月5
      日至96年11月12日計7 日、97年1 月18日至97年1 月21日
      計3 日，小計122 日，扣除原告按『苗栗縣農業用地容許
      作業設施使用同意書』核准內容修正之作業日數4 日，共
      計逾期118 日部分：
      (1)承前，原告遲至96年4 月12日才將「細部規劃設計」送
        交被告審查，兩造旋於96年4 月23日開會審查該書圖內
        容，而依當日決議紀錄所載：「建築師事務所雖提供
        1 式7 份規劃設計圖說，惟內容仍有些錯誤，如漏印牛
        舍平面圖P136至P153為舊內容資料及工程預算書未詳細
        等，請儘速完成工程契約書第3 條第4 款事項（同款第
        4 目除外）。請於5 月1 日前儘速與本所各建築物及實
        驗室負責人聯繫修改... 並於5 月14日前將所有預算書
        圖送本分所確認。如有逾限仍視同逾期。本次協商仍
        有些許修改：... 請建築師依分所提供需求面及預算數
        平衡規劃設計並能達本計畫效能... 」等語（見被證48
        ，本院卷(二)42頁）。其後，被告如期於96年5 月14日提
        出修改後圖說及工程預算書，兩造並於96年5 月15日再
        開會審查，會議中決議：「本次會議已將所有重要建物
        需求修正完成，請將修正後之各項資料重新編製，建築
        師事務所原定96年7 月8 日前『完成所有資料』，經協
        議後請將合約書第3 條第4 款內容於96年6 月30日前完
        成送分所」等語（見被證2 ，本院卷(一)第102 頁）。由
        上開會議紀錄可知，原告於96年4 月12日將「細部規劃
        設計」送交被告審查後，因協商後仍有所修正，兩造乃
        協議將系爭契約「第3 條第4 款內容於96年6 月30日前
        完成」（此復為兩造所不爭執，見不爭執事項第3 點）
        。
      (2)另查，前開95年5 月15日決議內容並未如96年4 月23日
        決議有特別載明「同款第4 目除外」等文字，且被告於
        96年6 月4 日曾再發函（畜試竹經字第0962330772號函
        ）予原告並強調：「已於96年5 月15日協議於96年6 月
        30日前完成合約書第3 條第4 款『所有』內容」等語（
        見本院卷(一)第103 頁），核與原告於96年6 月30日澤字
        第0630號函所載：「二、另前述函文原協議於96年6 月
        30日完成合約書第三條第四款『所有』內容... 」等語
        相符（見本院卷(一)第105 頁），足認兩造確實已於96年
        5 月15日決議，原告應於96年6 月30日前將系爭契約第
        3 條第4 款所有事項（包含同款第4 目）送交被告審查
        等事實。
      (3)繼查，依兩造各自所提系爭工程規劃執行日程表所示（
        見本院卷(二)第6 頁、第58頁），原告遲至96年10月15日
        才提出設計圖說及工程預算書供被告審查，而上開圖說
        及預算書經本院囑託台北市建築師公會鑑定，鑑定結果
        認為：「原告於96年10月15日所送之工程圖說包含建築
        圖、高程圖、結構圖、水電圖、消防圖、景觀圖、植栽
        施工說明、綠化圖。上述圖面包括配置圖、面積計算表
        、地籍套繪圖、部面詳圖、門窗圖、細部詳圖、行動不
        使者使用設施檢討、各層結構平面圖、樑配筋圖、柱配
        筋圖、版配筋圖、水電各層平面圖及昇位圖、消防各層
        平面圖及昇位圖、弱電圖、污水處理圖、牛舍專業設備
        圖等等，設計圖說A 區200 張、B 區174 張、C 區72
        張，共446 張，圖說尚稱完整，經檢視上述所有圖說，
        尚符合本件系爭契約第3 條第4 款之工程細部設計規定
        ，內容並達到政府機關可公開招標之程度。至原證51之
        招標文件、原證52之施工規範、原證53之施工預算書，
        經檢視結果，亦尚有達到政府機關可公開招標之程度。
        」等語（見鑑定報告第6 、7 頁），堪認原告於96年10
        月15日所提出之設計圖說及預算資料已符合可公開招標
        之程度。此外，原告又另於96年11月12日、97年1 月21
        日及97年4 月22日共三次補送工程圖說文件，經台北市
        建築師公會鑑定結果亦認為：「已達到政府機關可公開
        招標之程度，且皆為配合審查結果及物價持續上漲，所
        作的預算調整、項目刪減等的圖說修改補正。經核算研
        判原告逾期天數為96年7 月1 日至96年10月15日計107
        日、96年11月5 日至96年11月12日計7 日及97年1 月18
        日至97年1 月21日計3 日，小計117 日，扣除原告按『
        苗栗縣農業用地容許作業設施使用同意書』核准內容修
        正之作業日數4 日，共計逾期113 日」等語（見鑑定報
        告書第7 頁）。另據鑑定人江星仁於本院100 年7 月5
        日準備程序時到庭證稱：原告於96年10月15日檢送資料
        大致上符合系爭契約要求，至於原告歷次補件修改，皆
        係配合審查結果及物價持續上漲，故修改部分不能歸責
        於原告；另原告所提的這幾份圖說都符合可以公開招標
        的程度，只是圖說要修改，而修改圖說時兩造有約定修
        改期限，該逾期天數就是原告未依期限提出修改後圖說
        所計算得出；至於未提交公共工程施工綱要規範與細目
        編碼及公共工程經費電腦估算系統（PCCES ）部分，雖
        然不妨礙工程發包，但合約既然有約定，原告還是要按
        照合約規定來走等語（見本院卷(二)第87頁）；再佐以兩
        造於96年5 月15日時已協議原告須於96年6 月30日以前
        ，將系爭契約第3 條第4 款所有事項完成。換言之，原
        告依約除應提出細部設計圖說、預算及招標等資料外，
        仍須於96年6 月30日前提出系爭契約第3 條第4 款第4
        目之PCCES 等資料，故原告於96年10月15日所檢送資料
        雖符合系爭契約，然因未依約一併提出PCCES 等資料予
        被告審查，遲至96年10月21日始提出（此據兩造陳明在
        卷，見本院卷(二)第224 頁），故本件逾期天數應自96年
        7 月1 日至「96年10月20日」止計112 天、96年11月5
        日至96年11月12日計7 日、97年1 月18日至97年1 月21
        日計3 日，小計122 日，扣除原告按『苗栗縣農業用地
        容許作業設施使用同意書』核准內容修正之作業日數4
        日，共計逾期118 日（計算式：112+7+3-4 ＝118 ）。
    3.原告應付之逾期違約金數額：
      依兩造簽立系爭契約第7 條第1 款：「逾期違約金：依本
      契約第4 條第1 至6 項約定，乙方應依期完成工作，如無
      法如期完成，每逾期1 日，按規劃設計服務費千分之1 計
      算違約金，甲方並得在各期應給付乙方服務費內扣除或在
      末期服務費用扣除，逾期違約金最多以總服務費百分之20
      為上限。」（見本院卷(一)第23頁）又本件「A 區工程」及
      「BC區工程」設計規劃服務費共計為4,739,593 元（計算
      式：2,276,240+2,463,353 ＝4,739,593 ，見本院卷(一)第
      95頁被證1 所示），則本件原告因逾期而扣抵之違約金金
      額應為639,845 元（計算式：4,739,593 ×｛17+118｝÷
      1,000＝639,845 ，小數點以下四捨五入）。
    4.被告雖抗辯原告於96年10月15日函送施工圖說及預算資料
      仍不正確、不齊全，且工程總經費編列遠超出本案總預算
      1 億元。且原告遲於96年12月5 日及97年5 月16日始完成
      「BC區工程」、「A 區工程」設計圖說及預算書相關招標
      文件，故應各逾期158 、321 日云云。惟查：
      (1)系爭契約第4 條第4 項約定：「乙方應依工程會工程專
        案審議核定後之發包經費，經分所通知期限完成第3 條
        第4 款事項（同款第4 目除外），並將圖說文件一式七
        份送甲方審查，核准後除送件申請建造執照，並應於核
        准翌日起20日內完成第3 條第4 款第4 目事項。其餘各
        分項應配合工程進度依雙方商定期限內完成並送甲方審
        查」；第5 項：「審核期間乙方應適時提出說明、解釋
        ，並於雙方商定期限內完成修正事項，如未依限完成，
        或因工程預算書之工程項目單價顯不合理或總金額超出
        甲方概算（經依設計圖說面積調整後）等情事，經甲方
        退回修正，其辦理完成期限不另延長，如有逾期視同逾
        期。」；第7 項：「因不可歸責於乙方之事由，致不能
        如期交件時，應由雙方協議延長交件期限」。則依上開
        約定內容及前開說明（本判決四、(四)2.(2)內容）可知，
        原告雖有於96年6 月30日前「提交」系爭契約第3 條第
        4 款所有事項予被告「審查」之義務，至於送交後審核
        期間有無逾期問題，則應依前開第5 項約定，即審查後
        如有修正事項，原告應於雙方商定期限內完成，如未完
        成則視同逾期，由此可推知審查及雙方商定之修正期間
        均不得算入逾期天數，而此種計算方式亦屬合理且符合
        工程慣例，此參照鑑定人江星仁及證人翁樹陽到庭證述
        亦明（見本院卷(二)第83頁、第184 頁）。從而，被告抗
        辯自「96年7 月1 日」起算至「A 區工程」、「BC區工
        程」公開招標文件完成之日止，期間均屬原告逾期天數
        部分，顯然係將審查及合理修正期間均計入逾期天數，
        自不可採。
      (2)至被告另謂原告於96年10月15日函送施工圖說及預算資
        料仍不正確、不齊全，且工程總經費編列遠超出本案總
        預算1 億元部分。查鑑定人到庭已證稱：原告於96年10
        月15日檢送資料大致上符合系爭契約要求，至於原告歷
        次補件修改，皆係配合審查結果及物價持續上漲，故修
        改部分不能歸責於原告等語明確（見本院卷(二)第87頁）
        。甚且，依被告96年6 月4 日畜試竹經字第0962330772
        號函說明第2 點記載：「本案已委託營建署專案管理，
        故將於96年7 月2 日將文件轉交營建署審查，倘若遭營
        建署退件，即不算完成合約書第3 條第4 款所有內容，
        故仍屬逾期行為，直至營建署確認並進行『審查』。」
        （見本院卷(一)第103 頁）；嗣原告於96年10月15日函送
        施工圖說及預算資料予被告，而因被告認為施工圖說及
        預算資料不正確及預算書PCCES 格式缺漏，旋於96年10
        月16日函請原告補正（見本院卷(一)第113 、114 頁），
        其後營建署乃於96年10月24日會同兩造開會檢討預算合
        理性及細設書圖審查，並決議：因總預算超出1 億元，
        故請原告針對預算、建材規範及設計品質再檢討，如檢
        討後經費仍不足時，可優先減項項目為何，雙方並商定
        原告應於「96年11月5 日」前將預算書圖等備標文件送
        交營建署等情（見本院卷(一)第116 頁）。由此堪認原告
        於96年10月15日已提交之細部規劃設計書圖業經營建署
        於96年10月24日進行審查，並未遭退件，則按系爭契約
        第4 條第4 項及被告前開函文內容反面解釋，即不再屬
        於逾期行為。是以，被告此部分抗辯亦不可採。
    5.原告主張因環評等因素，故逾期天數中62日係因被告疏失
      所致，不可歸責於原告，而應扣除云云。
      (1)按債務不履行之債務人所以應負損害賠償責任，係以可
        歸責之事由為要件，故債權人苟證明債之關係存在，債
        權人因債務人不履行債務（給付不能、給付遲延或不完
        全給付）而受損害，即得請求債務人負債務不履行責任
        ，如債務人抗辯損害之發生為不可歸責於債務人之事由
        所致，即應由其負舉證責任，如未能舉證證明，自不能
        免責」（最高法院85年度臺上字第844 號判決意旨參照
        ）。依此，債權人主張債務人應負債務不履行之損害賠
        償責任時，僅須證明債務人有給付遲延之情事及債權人
        因此受有損害即足，如債務人抗辯遲延不可歸責於債務
        人，即應由其負舉證責任。即就本件情節而言，被告已
        證明原告遲延之天數有135 日（即17日加計118 日共計
        135 日），則原告主張該遲延部分不可歸責於原告，即
        應由原告負舉證責任，合先敘明。
      (2)原告固主張被告應自行辦妥之農許使用、水保計劃、環
        評、地目變更，卻分別遲至96年8 月30日、96年8 月31
        日、96年8 月1 日、96年8 月21日才取得核可，故應扣
        除96年7 月1 日至96年8 月31日共62日云云。惟查，原
        告起訴時於起訴狀中即自承：「兩造協議96年6 月30日
        為契約完工日... 惟系爭工程設計作業龐大繁瑣，原告
        延至96年10月15日始提送相關圖說資料供審，合計逾期
        107 日... 另因被告申請核定之『苗栗縣農業用地容許
        作業設施使用同意書』與被告原告核定予原告之規劃設
        計內容不符，原告於96年10月5 日函請被告裁示，被告
        於96年10月12日函告原告按『苗栗縣農業用地容許作業
        設施使用同意書』核准內容修正，修正作業為期4 日，
        此非可歸責於原告之事由，不應計入原告之逾期日數，
        原告應係逾期103 日。... 故扣抵違約金為520,834 元
        」等語（見本院卷(一)第9 頁），顯見起訴時原告已供稱
        其逾期日數自96年7 月1 日起算至96年10月15日止，僅
        扣除因配合「苗栗縣農業用地容許作業設施使用同意書
        」修正作業期日4 日，故逾期天數為103 日，而未提及
        因環評等因素須扣除62日部分，則原告事後更易前詞改
        稱尚有逾期62日不可歸責云云，是否屬實，已非無疑。
      (3)次查，依卷附原告96年1 月8 日澤字第0108號函附「本
        件遷建工程相關時程及預算規劃表」所示，原告規劃「
        細計設計階段」期程與申請「環評、用地變更、容許使
        用」等之期程，均係同時進行，其中「環評、用地變更
        及容許使用審查通過時間」均晚於「原告完成設計圖說
        、預算書及施工規範」時程（見被證34，本院卷(一)第
        344 頁），從而，自難僅憑「環評、用地變更、容許使
        用」核准時間，晚於原告應提出細部設計規劃時點（即
        96年6 月30日），即認有62日逾期天數非可歸責於原告
        。再者，原告雖須配合最終之水土保持計畫書、環境影
        響差異說明書、容許使用等內容，修正已設計之建築面
        積、位置、高度、高程等，始能辦理建築許可申請建造
        執照（見鑑定報告第10頁），惟原告並無進一步釋明最
        終核准環評、用地變更或容許使用等內容，與原先規劃
        設計書圖有何不符？致原告須配合修正幾日？故原告泛
        稱逾期天數中62日因環評等因素，不可歸責於原告云云
        ，洵不可採。
  (五)抵銷抗辯部分：
    1.依系爭契約第3 條第5 項約定，原告應負責請領本工程建
      造執照（含取得建造執照所需一切審查及許可等）及取得
      電力、電信、自來水、瓦斯、消防、衛生下水道、污水處
      理、綠建築標章、用地變更、水土保持等及其他各主管機
      關之審查認可。另依第6 條第16項第1 款、第5 款，如原
      告規劃設計錯誤、監造不實，致被告遭受額外支出或其他
      可歸責於原告之損害，應由原告負損害賠償責任。查原告
      於95年11月7 日即提報「西湖乳牛場簡易水土保持申請書
      」，當時原告尚未完成工程細部設計（按：原告遲至96年
      10月15日才送交細部設計審查，已詳如前述），且牛舍區
      工程至97年6 月10日才開標，工程開工時，實際簡易水土
      保持計劃與原主管機關審查核定之版本差異太多，即有變
      更設計但又未辦理開工及變更申報，為行政院農委會所查
      獲，被告函原告補辦手續，遭原告拒絕辦理，致苗栗縣政
      府於98年9 月25日府農水字第0980166142號函裁罰60,000
      元，被告已繳納在案等事實，有卷附被告98年7 月23日畜
      試竹研字第0982331370號函、原告98年7 月29日澤字第98
      0049號函、苗栗縣政府98年9 月25日府農水字第09801661
      42號函、罰鍰繳款書（見本院卷(一)第285-289 頁）等影本
      為證，應堪信實。則原告依約有向主管機關申請「與系爭
      工程設計規劃相符之簡易水土保持申請書」之責任，則倘
      若有所變更，亦應按變更內容辦理變更申報。惟原告卻未
      按程序申辦，並致被告因而遭苗栗縣政府裁罰60,000元，
      則被告抗辯上揭罰鍰之支出損害應由原告負賠償責任，並
      請求與上開服務費抵銷，均屬有據。
    2.至被告另以原告規劃之「牛舍簡易水土保持」，對牛舍基
      地開挖堆置牛舍周邊之鬆土未作整體性安全防護規劃，致
      牛舍驗收後適逢98年8 月8 日莫拉克颱風及其後之連續數
      日豪大雨沖刷，造成牛舍基地前方多處沖刷溝，土方流失
      嚴重危及牛舍地基。被告因而另找經費築一座擋土牆，為
      維護水土保持之適當作為，但又被苗栗縣政府查獲開挖牛
      舍地基土方處理規劃不當，復以99年3 月11日府農水字第
      0990028859號函裁罰10萬元，故此部分罰鍰支出亦應由原
      告負責云云，並提出苗栗縣政府99年3 月3 日府農水字第
      0990028859號函及罰鍰繳款書為證。然而，細繹上開苗栗
      縣政府函文內容（見本院卷(一)第290 頁），係以被告「擅
      自開挖整地及增設擋土設施與核定計劃不符」為由，依水
      土保持法規定處以100,000 元罰鍰。又依被告前開陳述可
      知，被告遭裁罰之開挖整地及擋土設施，係系爭工程完工
      驗收後，另由被告僱工施作，則該工程因施作時未依規定
      按水土保持法核定計畫書施作，而遭苗栗縣政府罰鍰部分
      ，自與原告無涉。故被告抗辯該行政罰鍰損害，依系爭契
      約約定，原告應負損害賠償責任云云，乃不足取。
五、綜上所述，原告得請求被告給付規劃設計監造服務費1,234,
    371 元、變更設計費用652,326 元及延長工期監造費275,44
    8 元，而被告得扣抵逾期違約金639,845 元，共計1,522,30
    0 元。另再預扣10％所得稅，則扣除後尚餘1,370,070 元，
    再扣除得抵銷60,000元部分，共計1,310,070 元。從而，原
    告依系爭契約約定，請求被告應給付1,310,070 元，及自起
    訴狀繕本送達之日即99年4 月23日（見本院卷(一)第141 頁）
    起至清償日起，按年息百分之5 計算之利息，為有理由，應
    予准許，逾此部分之請求乃無理由，應予駁回。
六、兩造陳明願供擔保，聲請宣告假執行或免為假執行，經核均
    與法律規定相符，爰分別酌定相當之擔保金額，予以宣告。
七、本件事證已臻明確，兩造其餘之主張及舉證，核與判決之結
    果不生影響，爰無庸一一論述，併此敘明。
八、訴訟費用負擔之依據：民事訴訟法第79條。
中    華    民    國  100     年    12    月    28    日
                民事庭審判長法  官  宋國鎮
                            法  官  黃怡玲
                            法  官  游欣怡
以上正本係照原本作成。
如對本判決上訴，須於判決送達後20日內向本院提出上訴狀。如
委任律師提起上訴者，應一併繳納上訴審裁判費。
                            書記官  張宏賓
中    華    民    國   100    年    12    月    28    日